【裁判字號】    98,重訴,58
【裁判日期】    990331
【裁判案由】    回復原狀等
【裁判全文】
臺灣桃園地方法院民事判決              98年度重訴字第58號
原      告  戊○○
            庚○○
共      同
訴訟代理人  簡良夙律師
複  代理人  邱天一律師
被      告  乙○○
            甲○○
            張家榮即丁○○
            丙○○
共      同
訴訟代理人  朱昭勳律師
上列當事人間請求回復原狀等事件，於民國99年3月4日言詞辯論
終結，本院判決如下：
    主  文
原告之訴及假執行之聲請均駁回。
訴訟費用由原告負擔。
    事實及理由
一、原告起訴主張：
  (一)緣原告2 人原為第三人廣達加油站有限公司（下稱廣達加油
    站）股東，並原告戊○○原擔任第三人廣達加油站之法定代
    理人，其於民國95年6 月22日代表第三人廣達加油站與被告
    甲○○簽訂不動產買賣契約書（下簡稱系爭買賣契約），將
    第三人廣達加油站全部資產及經營權讓渡與被告甲○○，買
    賣總價款為新台幣（下同）5,380 萬元，約定付款方式：「
    第一期款（簽約款）100萬 元，於簽訂本契約同時，由買方
    支付並匯款至華南銀行壢昌分行之約定帳戶；第二期款480
    萬元，於95年8 月15日前，本期價款由買方支付之：第三期
    款4,800萬元，於95年9月30日前，本期價款由買方辦理銀行
    貸款並扣除賣方所有負債後支付之，若貸款額度不足抵付時
    ，買方應同時以現金1 次補足並同時點交予買方繼續經營」
    。然被告甲○○僅於訂約時交付定金100萬元及95年9月5 日
    給付價金800 萬元後，即未依約辦理貸款清償第三人廣達加
    油站原有貸款3,600 萬元，亦未給付買賣價金尾款。嗣被告
    甲○○及其代理人何桂英，要求以第三人廣達加油站名義及
    由被告甲○○提供其他不動產以辦理貸款，但需列被告乙○○等4 人為股東，並由原告戊○○代表第三人廣達加油站再
    與被告乙○○簽定不動產買賣契約書，將本件買賣價格提高
    為6,200 萬元，希能向銀行辦理貸款並取得較高之貸款額度
    ；原告不疑有他，遂同意將被告甲○○已給付之價金800 萬
    元作為第三人廣達加油站之增資款（以下簡稱系爭增資），
    增資後之股份暫借名登記於被告等人名下，分別列被告甲○○出資額為320 萬元，其餘被告乙○○、張家榮、丙○○均
    列出資額各160 萬元，並辦理第三人廣達加油站名義上負責
    人變更登記為被告乙○○，實際負責人仍為原告戊○○，以
    利其向金融機構辦理貸款事宜。詎於辦理增資登記及公司負
    責人名義變更後，被告甲○○即未再履約，屢經催促其履行
    契約並交付買賣價金尾款，惟被告甲○○皆不予置理，原告
    乃於96年12月23日委託律師寄發存證信函與被告等人，解除
    與被告甲○○、乙○○間所簽定之買賣契約，並請求被告等
    人辦理股份移轉登記予原告，然被告迄未予理會。按契約當
    事人之一方遲延給付者，他方當事人得定相當期限催告其履
    行，如於期限內不履行時，得解除其契約；契約解除時，當
    事人雙方負有回復原狀之義務，民法第254 條、第259 條各
    定有明文。又按借名契約為無名契約，依其型態與信託契約
    相類，本件借名契約未約定期限，依其性質及目的應得隨時
    終止借名契約。本件第三人廣達加油站增資之資本屬原告2
    人所有，被告等其餘股東皆為掛名股東並未實際出資，故登
    記於被告名下之股權，仍屬原告所有，則於原告依法解除契
    約後，自得請求被告將登記於其名下之出資額變更登記回復
    為原告所有，並被告乙○○應將公司執照及營利事業登記證
    變更登記負責人回復於原告戊○○名下。另原告除以上開存
    證信函為解除契約之意思表示外，並再以本訴提出之民事準
    備理由狀（或民事爭點整理狀）之送達為終止及撤銷借名契
    約之意思表示。
  (二)被告等人偽稱欲向銀行辦理貸款以支付本件買賣價金為由，
    而要求原告辦理增資乙節，顯係施行詐術，致原告陷於錯誤
    ，而取得成為第三人廣達加油站之股東及負責人身分之不法
    利益，原告已對被告提出刑事告訴，並經臺灣新竹地方法院
    檢察署檢察官以98年偵續(一)字第7號為起訴處分在案。
  (三)被告甲○○所交付之800 萬元係為給付買賣契約之價款，並
    非作為增資款之用，被告等確實為人頭股東及掛名負責人：
    1.參第三人廣達加油站與被告甲○○簽訂之系爭買賣契約後
      附價金給付明細表所示，其上第2 欄記載「95年9月5日（
      付款日）付款800 萬元，匯款人：丙○○」，並被告甲○○亦已其於95年11月29日所寄發之存證信函內，表示前揭
      800萬元係為買賣價款等情，足證被告丙○○所匯800萬元
      與第三人廣達加油站之款項，當非屬於被告等所支付之增
      資款，而係受被告甲○○、乙○○委託用以支付本件買賣
      契約之價款。
    2.參原證11之加油站經營許可執照（執照號碼：經能站字
      第879 號）所示，第三人廣達加油站之負責人原係訴外人
      廖勝隆，嗣負責人變更為原告戊○○後，其乃於91年間向
      經濟部申請換發加油站經營許可執照（執照號碼：經91油
      府建字第51號）。孰料，被告為不法取得上開經營許可執
      照，明知原告未將新換發之經營許可執照交付被告，竟謊
      稱該經營許可執照遺失，並以置放於加油站內原有之經營
      許可執照遺失為由，登報聲明作廢，以期向新竹縣政府申
      請補發經營許可執照及變更負責人；原告知悉後，旋即向
      新竹縣政府申請撤銷被告乙○○所申請補發之經營許可執
      照，經新竹縣政府於96年9 月19日以府建用字第
      096012444 6 號函覆准予撤銷等情，足見被告乙○○僅係
      掛名登記為負責人，並非真正負責人。
  (四)雖被告辯稱原告已於95年9月2日將第三人廣達加油站點交與
    被告經營云云，然查：
    1.依系爭買賣契約第3條第3項約定，原告應等到被告付清買
      賣價金尾款4,480 萬元後，始會將第三人廣達加油站交予
      被告經營，而95年9月2日當日廖勝隆係為協助何桂英（其
      代理被告甲○○）學習加油站事務，才會計算油品庫存量
      與被告知悉，實與點交加油站之情形有間。換言之，在被
      告未付清前揭買賣價款前，其絕無可能取得第三人廣達加
      油站之經營權。
    2.依系爭買賣契約第5條第2項約定，於95年9月2日當日被告
      在未給付買賣價金尾款前，點交日應未屆至，原告豈可能
      將第三人廣達加油站點交予被告經營？且原告如已將油品
      點交與被告，依約被告應以成本價折算金額補貼現金予原
      告，卻未為之。
    3.參之被告甲○○係於95年9 月20日始指定登記被告乙○○
      為第三人廣達加油站之名義上負責人，原告豈可能於95年
      9月2日即將第三人廣達加油站交由被告乙○○經營？且據
      被告乙○○於96年8 月14日發給第三人廣達加油站全體股
      東之函文第3 點以觀，被告乙○○已自承尚未辦理董事移
      交，足認原告確未將第三人廣達加油站經營權交由被告經
      營。
    4.參以原告於95年9月2日之後，仍繼續參與第三人廣達加油
      站諸如薪資發放、營收帳冊及營業稅之申報、繳納等實際
      經營之行為，並第三人廣達加油站之購油款，亦由原告戊○○擔任負責人之廣興加油站轉匯付清，又因第三人廣達
      加油站之存摺、印鑑大小章斯時仍由原告保管，其始得於
      95年10月3 日持公司存摺及印鑑章向合作金庫銀行平鎮分
      行煥發存摺等情，足證第三人廣達加油站於95年9月2日後
      之實際經營者仍為原告戊○○。
  (五)為此，爰聲明：被告乙○○、甲○○、丁○○、丙○○應將
    登記於其名義之廣達加油站出資額各160萬元、320萬元、16
    0萬元、160萬元，均變更登記為原告戊○○所有，並被告乙○○應將廣達加油站之經濟部公司負責人及營利事業登記證
    負責人變更登記為原告戊○○；願供擔保，請准為假執行之
    宣告。
二、被告則以：
  (一)被告等人並非以借名登記方式，而成為第三人廣達加油站之
    增資股東及名義上負責人：
    1.查被告甲○○、乙○○固不否認於95年6 月23日與第三人
      廣達加油站各簽訂1 份買賣契約，惟在履行過程中，雙方
      慮及中油公司有優先認購權利，將有礙買賣契約之履行，
      雙方即合意不履行原簽署之買賣契約。然因原告當時有資
      金需求，遂於95年9月4日經股東同意辦理增資，將第三人
      廣達加油站原資本700萬元再增資800萬元，合計總資本達
      1,500 萬元，並修改公司章程辦理公司增資入股，藉由增
      資模式以取得公司經營所需資金；被告等隨即籌資股款80
      0萬元，由被告甲○○認股320萬元，其餘被告乙○○、張
      家榮、丙○○均認股各160 萬元，並以被告丙○○名義匯
      付股款與第三人廣達加油站，期間並由原股東及增資股東
      共同推舉被告乙○○為公司董事並對外代表第三人廣達加
      油站。據此，被告等確實已依公司法規定辦理增資入股並
      辦妥公司變更登記完畢，並無原告所主張之借名登記情事
      存在。此外，被告乙○○已以自己名義向新竹縣政府辦理
      營利事業登記及加油站經營許可執照變更登記，及向財政
      部臺灣省北區國稅局申請營業人使用統一發票購票憑證，
      並原告亦委由廖勝隆於95年9月2日點交油料及設備與被告
      ，由被告自行向中油公司購買油料運作經營。
    2.原告為否認被告因增資而成為第三人廣達加油站股東，前
      向臺灣新竹地方法院提起訴請塗銷增資登記事件中，原起
      訴主張「原告與被告通謀辦理增資…」，後改稱「增資為
      被告所為詐欺行為…」，直至本訴反稱「增資為借名行為
      …」，其前後陳述及主張反覆不一。然本件客觀上，原告
      既已認知（或其後同意）被告所匯款項800 萬元為第三人
      廣達加油站增資款，並協同辦理公司增資及公司負責人更
      名登記完畢，被告即為取得第三人廣達加油站之股份。復
      參原告前為解除本件買賣契約，而於96年12月23日委託律
      師寄發之存證信函，其上從未提及「借名契約」、「被告
      等為人頭股東」等語，反可證被告有實質經營第三人廣達
      加油站之事實，況廖勝隆為就其與第三人廣達加油站間之
      債務爭執，而向臺灣新竹地方法院聲請核發之98年度司促
      字第11805 號支付命令，其上仍列被告乙○○為第三人廣
      達加油站之法定代理人，益證本件絕無虛偽增資入股情事
      存在。
    3.原告前以被告等人違反偽造文書等罪行，而向臺灣新竹地
      方法院檢察署提起告訴，業經該署檢察官以97年度偵續字
      第117號作成不起訴處分書在案。
    4.綜觀原告本件所提出之證物及聲請傳喚之證人己○○之證
      詞，無一可得證明原告與被告間有成立借名契約，且被告
      既已否認，原告自應就此借名登記之事實負舉證責任。
  (二)原告主張於解除契約後，被告負有返還增資股份之義務云云
    ，並無理由：
    1.按增資行為，為有限公司股東權取得之方式，公司法第10
      6 條亦規定，在公司增資時，股東雖同意增資，但又不欲
      對增資部份出資，乃經全體股東同意，由新股東參加而言
      。換言之，增資不是契約之給付，並無解除契約即返還給
      付之問題，且被告係原始取得第三人廣達加油站增資股份
      ，非繼受取得權利，原告主張解除契約並返還增資股份，
      於法無據。況被告甲○○與第三人廣達加油站係簽署系爭
      買賣契約之主體，果有契約解除權之行使，仍應歸屬於第
      三人廣達加油站之權利，與原告無涉；又契約解除後所回
      復原狀者，僅回復到被告甲○○與第三人廣達加油站未締
      結契約前之狀態，不可能發生將被告增資取得之股份移轉
      給原告之效果。
    2.參之最高法院86年台上字第3314號民事判決意旨，原告主
      張解除契約後，仍無法本於民法第767 條對被告有所請求
      ，亦即無法請求增資股東回復原狀，將增資股份移轉與原
      告。
  (三)關於原告指稱被告未繳交第三人廣達加油站貸款乙事，查繳
    交貸款之義務人係「廣達加油站」，並非被告個人，屬第三
    人廣達加油站與銀行間之債權債務關係，與被告無涉。況第
    三人廣達加油站在被告已繳交增資款，並於公司經營期間亦
    有營收款進帳之情況下，足敷支應公司經營期間之貸款支付
    ，然在原告強占加油站，使其未能正常營運、短少營收款進
    帳，導致第三人廣達加油站未能繳交其後之貸款，實可歸責
    於原告，與被告無關。
  (四)綜上，原告主張其與被告等間因有借名契約關係存在，而成
    為第三人廣達加油站股東等情，並不實在。本件兩造間並無
    成立借名契約，原告主張解除該借名契約並請求回復股權登
    記云云，難謂有理等語置辯，並聲明：駁回原告之訴；如受
    不利判決，願供擔保，請准宣告免為假執行。
三、兩造不爭執之事項：
  (一)原告2 人原為第三人廣達加油站股東，並原告戊○○原擔任
    第三人廣達加油站之法定代理人，其先於95年6 月22日代表
    第三人廣達加油站與被告甲○○簽訂不動產買賣契約書，將
    第三人廣達加油站全部資產及經營權讓渡與被告甲○○，約
    定買賣總價款為5,380 萬元；復就同一買賣標的，原告戊○○又於95年間代表第三人廣達加油站與被告乙○○簽署另外
    1份不動產買賣契約書，約定買賣總價款為6,200萬元。而被
    告甲○○除於簽約日交付定金100 萬元與原告，並被告丙○○於95年9月4 日以其名義匯款800萬元與第三人廣達加油站
    外，其餘買賣價金尾款迄未給付。
  (二)有關第三人廣達加油站增資事宜，原告已於95年9月5日委託
    弘信會計師事務所己○○代辦增資程序，增資資本800 萬元
    ，加計原資本700萬元，合計增資後總資本為1,500萬元，並
    已修改公司章程辦理公司增資入股手續完畢。於增資後，原
    告戊○○、庚○○所登記之出資額各為500萬元、200萬元：
    被告甲○○登記出資額320 萬元，其餘被告乙○○、張家榮
    、丙○○均登記出資額各160萬元。
  (三)原告復於95年10月16日委託己○○辦理第三人廣達加油站之
    負責人變更登記，於變更後由被告乙○○擔任第三人廣達加
    油站之負責人。
  (四)原告已於96年12月23日委託律師以中壢環北郵局第1167號存
    證信函，向被告等人為解除契約之意思表示。
四、本件首應審酌為兩造間之借名契約是否成立？（即上開廣達
    加油站之800 萬元增資，是否為原告戊○○、廖淑琴二人出
    資，並借用被告4 人名義登記為廣達加油站股東）？本院認
    原告並無法證明系爭借名契約成立，理由如下：
    (一)按當事人主張有利於己之事實者，就其事實有舉證之責任
      。民事訴訟法第277 條前段定有明文。本件原告主張兩造
      間成立系爭借名契約之情，為被告所否認，是依上開說明
      ，原告應就系爭借名契約之成立負舉證責任。
    (二)原告前向臺灣新竹地方法院提起訴請塗銷增資登記事件（
      97年重訴字第131 號，嗣撤回起訴，參卷附台灣新竹地方
      法院98年度裁全字第29號民事裁定），原起訴主張「原告
      與被告通謀辦理增資」（參卷第53頁），後改稱「增資為
      被告所為詐欺行為」（參卷第59頁背面、第135 頁），於
      本件又稱「增資為借名行為」，原告前後陳述不一，依常
      情若是事實只有一個，何以原告先後有三種主張，是其主
      張兩造成立系爭借名契約，即有可疑？
    (三)證人即辦理增資之會計事務所承辦人己○○到庭證稱：（
      問：辦理股東變更、負責人變更時，有無聽聞戊○○、庚○○說被告四人為人頭股東？）我有聽廖勝隆說公司賣給
      他，買方自備款尾款付不出來，必須要增貸，戊○○本身
      的貸款已經太高，銀行不會再放款給他，所以才要變更給
      乙○○，由乙○○去貸款。（問：辦理過程中，有無聽到
      增資辦理對象皆為人頭？）沒有，但有聽到要乙○○才辦
      的出來。（問：辦理變更負責人之後，乙○○、何桂英有
      無實質經營加油站）有（參見本院98年11月26日言詞辯論
      筆錄）。是原告所舉之證人己○○並無法證明兩造間就系
      爭增資有借名契約存在。且參諸證人所述，被告乙○○、
      何桂英既有實際經營廣達加油站，尚難認被告等係廣達加
      油站之增資股東人頭。
    (四)此外原告復未提出證據證明間有系爭借名契約存在，是原
      告主張借名契約之情不足採信。
五、綜上所述，本件原告無法證明系爭借名契約存在，即無系爭
    借名契約可終止，從而，原告本於終止借名契約之法律關係
    ，請求判決被告乙○○、甲○○、丁○○、丙○○應將登記
    於其名義之廣達加油站出資額各160 萬元、320 萬元、16 0
    萬元、160 萬元，均變更登記為原告戊○○所有，並被告乙○○應將廣達加油站之經濟部公司負責人及營利事業登記證
    負責人變更登記為原告戊○○，為無理由，應予駁回。原告
    既受敗訴之判決，其假執行之聲請亦失所附麗，應併予駁回
    。
六、本件事證已臻明確，兩造其餘攻擊防禦方法及其他未經援用
    之證據，經斟酌尚無礙於本院前述之認定，無一一論究之必
    要。
七、據上論結，本件原告之訴為無理由，爰依民事訴訟法第78條
    、第85條第1項前段，判決如主文。
中    華    民    國    99    年     3     月    31   日
                       民事第一庭法  官  吳爭奇
上為正本係照原本作成。
如對本判決上訴，須於判決送達後20日內向本院提出上訴狀。
中    華    民    國    99    年    4     月    1     日
                                 書記官  黃瓊儀

司法院資訊處製作；財團法人民間司法改革基金會備份。
